【裁判字號】    96,上,156
【裁判日期】    970204
【裁判案由】    清償借款
【裁判全文】
臺灣高等法院高雄分院民事判決           96年度上字第156號
上  訴  人  第一商業銀行股份有限公司
法定代理人  丁○○
訴訟代理人  壬○○
            鄭曉東律師
            魏緒孟律師
被上訴人    庚○○
            辛○○
            己○○
            丙○○○
上列四人共同
訴訟代理人  戊○○    住同上鄉○○村○○路28號
複代理人    陳世明律師
            曾慶雲律師
被上訴人    戊○○    住屏東縣萬巒鄉○○村○○路28號
訴訟代理人  陳世明律師
複代理人    曾慶雲律師
被上訴人    乙○○○  住屏東縣萬巒鄉○○路65號
            甲○○    住同上
上列當事人間請求清償借款事件，上訴人對於民國96年6 月20日
台灣屏東地方法院95年度訴字第583 號第一審判決提起上訴，本
院於97年1月23日言詞辯論終結，判決如下：
    主      文
上訴駁回。
第二審訴訟費用由上訴人負擔。
    事實及理由
一、被上訴人乙○○○、甲○○經合法通知，未於言詞辯論期日
    到場，核無民事訴訟法第386 條所列各款情形，此部分爰依
    上訴人之聲請，由其一造辯論而為判決。
二、上訴人主張：被上訴人庚○○分別於民國80年11月20日邀同
    吳達政為連帶保證人、於81年8 月14日邀同被上訴人戊○○
    、辛○○、己○○、丙○○○ (下稱戊○○等4人)為連帶保
    證人分別向屏東縣萬巒鄉農會（下稱萬巒鄉農會）各借款新
    台幣（下同）100 萬元，利息及違約金之計算方式如原判決
    附表（下稱附表）所示，上開2 筆借款分別自85年1 月22日
    、85年12月15日起即未繳納利息，依約視為全部到期，尚積
    欠如附表所示之本金、利息及違約金，連帶保證人吳達政於
    89 年4月18日死亡，被上訴人乙○○○及甲○○為其繼承人
    。系爭借款係由被上訴人甲○○未經授權，以被上訴人庚○
    ○及吳達政、戊○○等4 人名義分別為借款人及連帶保證人
    ，惟被上訴人庚○○及吳達政、戊○○等4 人既將印章及證
    件資料交付甲○○，使甲○○得以借款，該行為外觀足以使
    人相信被上訴人已對甲○○授與代理權，應成立表見代理，
    是被上訴人應負授權人之責任，自應就系爭借款負連帶清償
    責任。是被上訴人甲○○、乙○○○應與被上訴人庚○○就
    附表編號1 債務、被上訴人戊○○等4 人應與被上訴人庚○
    ○就附表編號2 債務負連帶清償責任，上訴人業已依法承受
    萬巒鄉農會等情。爰依消費借貸、連帶保證及表見代理之法
    律關係，先位聲明求為判決：(一)被上訴人庚○○及甲○○、
    乙○○○應連帶給付上訴人100 萬元，及如附表編號1 所示
    之利息、違約金。(二)被上訴人庚○○及戊○○等4 人應連帶
    給付上訴人100 萬元，及如附表編號2 所示之利息、違約金
    。如認先位請求不成立，因被上訴人甲○○已於96年6 月4
    日台灣屏東地方法院（下稱屏東地院）95年度重訴字第75號
    案件審理時坦承其以被上訴人庚○○之名義，冒名向萬巒鄉
    農會借款，並以吳達政、戊○○等4 人交與其保管之印章，
    在借據上連帶保證人處盜蓋印文，事前並未得到渠等之同意
    ，貸得款項實際上亦由其提領，並繳納放款後之利息，萬巒
    鄉農會與被上訴人甲○○間具備成立消費借貸契約之合意，
    其自應負責清償全部借款本息及違約金。又如認不成立消費
    借貸，因被上訴人甲○○冒用吳達政、庚○○及戊○○等4
    人之名義為借款及保證行為，致使萬巒鄉農會同意本案之借
    款，因此造成上訴人之損害，上訴人於96年6 月4 日始知賠
    償義務人為被上訴人甲○○，爰依侵權行為及不當得利之法
    律關係，備位聲明求為判決：被上訴人甲○○應給付上訴人
    200 萬元，及如附表所示之利息及違約金之判決（原審准上
    訴人備位聲明之請求，駁回其先位請求。上訴人就先位請求
    敗訴判決提起上訴，被上訴人甲○○就備位聲明敗訴部分未
    據聲明不服）。上訴聲明：(一)原判決關於上訴人敗訴部分廢
    棄。(二)如前述先位聲明。
三、被上訴人庚○○及戊○○等4 人辯稱：伊並非系爭借款人或
    連帶保證人，借據上之簽名非伊所簽，印文係甲○○所盜用
    ，貸得之款項亦為甲○○所使用。伊將印章及證件交付甲○
    ○乃為委託其辦理土地過戶登記之用，並未授權甲○○借款
    及擔任連帶保證人，應無足使人誤信甲○○有代理權之情形
    存在，自不成立表見代理，被上訴人之請求尚屬無據等語；
    被上訴人甲○○則以：系爭借款係伊藉由辦理祖產土地登記
    時取得被上訴人庚○○、吳達政、戊○○等4 人及訴外人、
    劉文雄、劉李菊妹、劉來華、吳達忠、吳達信、劉秀香之印
    章及身分證，未經渠等同意，自行持渠等印章及身分證，委
    託代書向萬巒鄉農會借款多筆，所有借據均為其自行簽名，
    借得款項亦由其領取，其餘被上訴人均不知情，伊現在沒有
    能力還錢等語，資為抗辯。被上訴人庚○○及戊○○等4 人
    答辯聲明：(一)上訴駁回。(二)第二審訴訟費用由上訴人負擔。
    (三)如受不利判決，願供擔保請准宣告免為假執行。
四、兩造不爭執事項：
  (一)系爭借據上庚○○及連帶保證人之印文真正不爭執。
  (二)系爭借據上借款人庚○○及連帶保證人之印文均為被上訴人
    甲○○所盜蓋。
  (三)借款均由被上訴人甲○○使用。
  (四)財政部於90年9 月14日以台財融(三)字第0903000093號函核准
    上訴人概括承受萬巒農會信用部。
五、兩造爭執事項：本件有無表見代理之適用？茲分述之。
  (一)按由自己之行為表示以代理權授與他人，或知他人表示為其
    代理人而不為反對之表示者，對於第三人應負授權人之責任
    ，但第三人明知其無代理權或可得而知者，不在此限，民法
    第169 條定有明文。又由自己之行為表示以代理權授與他人
    者，對於第三人應負授權人之責任，必須本人有表見之事實
    ，足使第三人信該他人有代理權之情形存在，始足當之。我
    國人民將自己印章交付他人，委託該他人辦理特定事項者，
    比比皆是，倘持有印章之該他人，除受託辦理之特定事項外
    ，其他以本人名義所為之任何法律行為，均須由本人負表見
    代理之授權人責任，勢將危害社會交易之安全（最高法院70
    年台上字第657 號判例參照）。
  (二)上訴人主張：被上訴人庚○○及吳達政、戊○○等4 人既將
    印章及證件資料交付甲○○，使甲○○得以借款，該行為外
    觀足以使人相信被上訴人已對甲○○授與代理權，應成立表
    見代理云云，為被上訴人所否認，被上訴人庚○○及戊○○
    等4 人並辯稱：伊將印章及證件交付甲○○乃為委託其辦理
    土地過戶登記之用，並未授權甲○○借款及擔任連帶保證人
    等語，核與被上訴人甲○○自承：系爭借款係伊藉由辦理祖
    產土地登記時取得被上訴人庚○○、吳達政、戊○○等4 人
    及訴外人、劉文雄、劉李菊妹、劉來華、吳達忠、吳達信、
    劉秀香之印章及身分證，未經渠等同意，自行持渠等印章及
    身分證，委託代書向萬巒鄉農會借款多筆，所有借據均為其
    自行簽名，借得款項亦由其領取，其餘被上訴人均不知情等
    語相符。經觀之另案屏東地院95年度重訴字第75號審理中證
    人黃芊慈證稱：「（提示上開7 張借據是否妳承辦？）除了
    81年9 月21日之借據外，其餘的名字都是我寫的，……我沒
    有看過上面的借款人及連帶保證人，接洽的人是我先生」等
    語，及證人沈陸泉證稱：「……借款人及保證人都沒有來找
    我，甲○○拿所有權狀、印鑑證明、戶籍謄本請我辦理，我
    從頭到尾都沒有看到借據上的人，只有和甲○○接洽等語（
    原審卷第93、94頁）；而上訴人對於系爭借據上借款人庚○
    ○及連帶保證人之印文均為被上訴人甲○○所盜蓋及借出款
    項都匯入甲○○之帳戶之事實，亦均不爭執（本院卷75、93
    頁），並有萬巒地區農會傳票及存款條資料可稽（本院卷第
    80至83頁）。足見被上訴人庚○○及戊○○等4 人所辯伊將
    印章及證件交付甲○○乃為委託其辦理土地過戶登記之用等
    語，及被上訴人甲○○自承系爭借款係伊藉由辦理祖產土地
    登記時取得被上訴人庚○○、吳達政、戊○○等4 人及訴外
    人、劉文雄、劉李菊妹、劉來華、吳達忠、吳達信、劉秀香
    之印章及身分證，未經渠等同意，自行持渠等印章及身分證
    ，委託代書向萬巒鄉農會借款多筆，所有借據均為其自行簽
    名，借得款項亦由其領取等情，應屬可信。則依上說明，自
    不能僅憑被上訴人庚○○及戊○○等4 人將印章、身分證等
    交付甲○○託其辦理土地過戶登記之事實，即認庚○○及戊
    ○○等4 人就甲○○以該印章等文件辦理系爭抵押貸款，亦
    應負表見代理之授權人責任。
  (三)上訴人又主張：被上訴人庚○○80、81年間之借款文件，與
    其85年10月30日之存款印鑑卡上印文相符，85年間之開戶應
    係庚○○自行（或委託他人）辦理，被上訴人庚○○為免遭
    受貸款波及而一併否認開戶云云。惟查民法第169 條所謂知
    他人表示為其代理人而不為反對之表示，係指知他人表示為
    其代理人而與相對人為法律行為時，原應即為反對之表示，
    使其代理行為無從成立，以保護善意之第三人，竟因其不為
    反對之意思表示，致第三人誤認代理人確有代理權而與之成
    立法律行為，應自負授權人之責任者而言。如於法律行為成
    立後知其情事而未為反對之表示，對業已成立之法律行為已
    不生影響，自難令負表見代理人之責任（最高法院83年度台
    上字第2377號判決參照）。本件縱如上訴人所稱85年10月30
    日係被上訴人庚○○開戶，惟甲○○借款行為於80、81年間
    業已完成，則被上訴人庚○○縱有於85年10月30日開戶，對
    原已成立之借貸行為，並不生影響，自難以被上訴人於85年
    10月30日開戶，而遽令負表見代理授權人之責任。上訴人另
    又主張：抵押物為保證人所提供，抵押權設定卷內有庚○○
    之身分證影本云云，惟查甲○○已陳稱：借錢都是個人所為
    ，被上訴人不知道借錢之事，伊有拿被上訴人印章及身分證
    去借錢及擔保等語（原審卷第81、89頁），而證人沈陸泉亦
    證稱：「……甲○○拿所有權狀、印鑑證明、戶籍謄本請我
    辦理，我從頭到尾都沒有看到借據上的人，只有和甲○○接
    洽等語已如前述，足見系爭抵押權設定及抵押權設定卷內庚
    ○○之身分證影本均係甲○○所為，上訴人執此主張其餘被
    上訴人有表見代理之事實，亦無可取。此外，上訴人又未能
    舉證證明被上訴人有何行為表示以代理權授與他人，或知他
    人表示為其代理人而不為反對之表示情事，是上訴人依表見
    代理之規定，請求被上訴人負連帶清償責任云云，即無足採
    。
六、綜上所述，上訴人依消費借貸及連帶保證、表見代理之法律
    關係，請求被上訴人庚○○、甲○○、乙○○○連帶給付如
    附表編號1 所示之本金、利息、違約金，及被上訴人庚○○
    、戊○○等4 人連帶給付如附表編號2 所示之本金、利息、
    違約金，均為無理由，應予駁回，其假執行之聲請亦失所附
    麗，應併予駁回。原審就上訴人上開先位請求部分為上訴人
    敗訴之判決（漏未駁回其假執行之聲請，此部分非上訴範圍
    ），並無不合。上訴意旨指摘原判決不當，求予廢棄改判，
    為無理由，應予駁回；另上訴人於原審備位請求甲○○給付
    上訴人上開本息及違約金部分，經原審判決為有理由，為上
    訴人勝訴判決未據被上訴人甲○○聲明上訴，該備位請求本
    院自無審究餘地，併此敘明。
七、據上論結，本件上訴為無理由，依民事訴訟法第449 條第1
    項、第78條、第463 條、第385 條第1 項前段，判決如主文
    。
中    華    民    國    97    年    2    月     4     日
                            民事第五庭
                                審判長法官  蔡明宛
                                法      官  魏式璧
                                法      官  曾錦昌
以上正本證明與原本無異。
如對本判決上訴，須於判決送達後20日內向本院提出上訴狀，其
未表明上訴理由者，應於上訴後20日內向本院提出上訴理由書（
均須按他造當事人之人數附繕本）。上訴時應提出委任律師或具
有律師資格之人之委任狀，並依附註條文規定辦理。
中    華    民    國    97    年    2     月    4     日
                                書  記  官  梁美姿
附註：
民事訴訟法第466 條之1 ：
對於第二審判決上訴，上訴人應委任律師為訴訟代理人，但上訴
人或其法定代理人具有律師資格者，不在此限。
上訴人之配偶、三親等內之血親、二親等內之姻親，或上訴人為
法人、中央或地方機關時，其所屬專任人員具有律師資格並經法
院認適當者，亦得為第三審訴訟代理人。
第1 項但書及第2 項情形，應於提起上訴或委任時釋明之。


司法院資訊處製作；財團法人民間司法改革基金會備份。
